【裁判字號】    98,訴,271
【裁判日期】    980527
【裁判案由】    偽造文書等
【裁判全文】
臺灣桃園地方法院刑事判決               98年度訴字第271號
公  訴  人  臺灣桃園地方法院檢察署檢察官
被      告  丁○○
                    （現於臺灣桃園看守所羈押中）
被      告  戊○○
上列被告等因偽造文書等案件，經檢察官提起公訴（98年度偵字
第1414號），本院判決如下：
    主  文
丁○○、戊○○共同行使偽造公文書，足以生損害於公眾及他人
，各處有期徒刑壹年陸月，如附表一所示之物，均沒收；又共同
行使偽造公文書，足以生損害於公眾及他人，各處有期徒刑壹年
肆月，如附表一所示之物，均沒收。各應執行有期徒刑貳年，均
緩刑伍年，緩刑期內均付保護管束，並各應向被害人乙○○、丙○○支付如附表二所示調解筆錄條款。如附表一所示之物，均沒
收。
    事  實
一、丁○○、戊○○為應徵工作，分別於民國97年11月中旬、同
    年12月間，加入真實姓名年籍不詳、綽號「阿洪」之成年男
    子所屬之詐欺集團，共同意圖為自己不法之所有，並基於行
    使偽造公文書、特種文書、冒充公務員行使其職權及詐欺之
    犯意聯絡，冒稱係檢察官欲監管財產、收取保證金向被害人
    騙取金錢，先由「阿洪」提供手機及行動電話門號作為聯絡
    詐害被害人事宜之用，不定期更換手機及行動電話晶片卡以
    躲避檢警追查，而於詐欺集團成員撥打電話向被害人詐稱需
    監管金錢、繳交保證金之同時，即由「阿洪」聯繫戊○○、
    丁○○向被害人詐稱係臺灣臺北地方法院檢察署科員騙取金
    錢：(一)於97年12月9 日上午10時許，由該詐騙集團內之真實
    姓名年籍不詳之成年女子、成年男子分別假冒為健保局人員
    、臺灣臺中地方法院檢察署處長「莊建國」、主任檢察官王
    清杰，撥打電話予位於桃園縣中壢市永隆三村38號之乙○○
    ，謊稱乙○○之身分證件遭冒用並開設金融帳戶，在外騙取
    鉅額金錢，且經地檢署屢傳不到，將會被判處重刑，且財產
    均會被凍結，應配合調查而將存款領出做為保證金或交由地
    檢署保管，並保守秘密，復向乙○○之妻丙○○詐稱相同言
    詞，並說需要依指示之時間將乙○○之存款領出，將會派員
    前去拿取、保管，致乙○○、丙○○陷於錯誤而信以為真，
    於同日依指示提領新臺幣（下同）85萬6 千元之現金於住處
    等候，而「阿洪」即撥打先前所交付之行動電話予戊○○、
    丁○○，指示戊○○駕駛其所有之車牌號碼DZ-9170 號自用
    小客車搭載丁○○至桃園縣中壢市華勛社區附近，由戊○○
    尋找附近便利商店並告知傳真號碼後，將偽造之臺灣臺北地
    方法院檢察署監管命令、收據等公文書傳真予戊○○收受，
    由戊○○帶回車上交付丁○○，並持「阿洪」先前已交付之
    偽造「臺灣臺北地方法院檢察署印」公印文於上開偽造公文
    書上用印，先由戊○○下車巡視作案地區周圍環境有無警察
    、是否安全後，再以電話告知丁○○乙○○之住家地點，確
    認丁○○找到乙○○住處後，即由丁○○持上開蓋有偽造公
    印文之偽造「臺灣臺北地方法院檢察署監管科命令」、「臺
    北地檢署監管科收據」公文書，先向乙○○、丙○○詐稱係
    臺灣臺北地方法院檢察署之科長並出示上開偽造公文書及識
    別證，以騙取乙○○、丙○○之信任，而詐欺集團內之成員
    亦同時撥打電話予乙○○、丙○○，指示應速將所指定之現
    金交給丁○○收下，不要耽誤公事云云，乙○○、丙○○因
    誤信為真故將85萬6 千元交由丁○○收下，丁○○另將上開
    偽造監管命令及收據交由乙○○簽收留存，另與戊○○將85
    萬6 千元現金攜回桃園縣中壢市○○○路上之家樂福賣場之
    停車場，由戊○○聯繫「阿洪」前來收取，並分配1%為戊○○之酬勞，而丁○○則可獲得數千元之酬勞。(二)於98年1 月
    8 日上午，由該詐騙集團內之真實姓名年籍不詳之成年女子
    、成年男子分別假冒為健保局人員、派出所警官，撥打電話
    予位於桃園縣龜山鄉過溪88之1 號之甲○○，謊稱甲○○之
    身分證件遭冒用並開設金融帳戶，在外騙取鉅額金錢，且經
    地檢署屢傳不到，將會被判處重刑，應配合調查並將全數存
    款領出做為保證金，將會派員攜帶識別證及法院公文前去收
    取，另需保守秘密，提領金錢時若遇郵局或銀行人員詢問，
    要稱領錢係為回大陸之用云云，致甲○○陷於錯誤而信以為
    真，於同日依指示提領21萬元之現金於住處等候，而「阿洪
    」即撥打先前所交付之0000000000行動電話門號予戊○○，
    另撥打先前所交付之0000000000行動電話門號與丁○○，指
    示戊○○駕駛其所有之車牌號碼DZ-9170 號自用小客車搭載
    丁○○至桃園縣龜山鄉過溪附近，由戊○○尋找附近便利商
    店並告知傳真號碼後，將偽造之臺灣臺中地方法院檢察署監
    管命令、收據等2 紙公文書傳真予戊○○收受，由戊○○帶
    回車上交付丁○○，並持「阿洪」先前已交付之偽造「臺灣
    臺中地方法院檢察署印」公印文於上開偽造公文書上用印，
    再由丁○○於偽造之「臺中地檢署監管科收據」下方「經辦
    科員」欄位簽寫「盧峻男」3 字後，先由戊○○下車巡視作
    案地區周圍環境有無警察、是否安全，然丁○○因當日心中
    害怕，堅持不肯下車向甲○○收取金錢，「阿洪」故指示戊○○、丁○○先行撤離，惟於同日下午5 時40分許，戊○○
    載同丁○○行經桃園縣桃園市○○○路58號前時，因違規駕
    駛為警攔查，因覺有異，經丁○○同意後察看其放置於車內
    副駕駛座腳踏墊上之黑色皮包，發現偽造臺中地方法院檢察
    署監管科公文2 紙，始查知上情，並扣得偽造之「台北地檢
    署監管科收據」公文1 紙、「台北地方法院地檢署監管科」
    公文1 紙、「台灣台北地方法院檢察署監管科」公文1 紙、
    「台灣台北地方法院檢察署監管科收據」公文1 紙、「台灣
    台北地方法院檢署監管科交保金」公文1 紙、「台中地方法
    院行政凍結管收執行命令」公文1 紙、「台中地方法院地檢
    署監管科」公文1 紙、「台中地檢署監管科收據」公文1 紙
    、「台灣台中地方法院檢察署」印章1 枚、被告丁○○所持
    用之門號0000000000號之SAMSUNG 廠牌Anycall 型號之黑色
    行動電話1 支（含SIM 卡）、被告戊○○所持用之門號0000
    000000號之SAMSUNG 廠牌Anycall 型號之黑色行動電話1 支
    （含SIM 卡）。
二、案經乙○○、丙○○、甲○○訴由桃園縣政府警察局移送臺
    灣桃園地方法院檢察署檢察官偵查起訴。
    理  由
壹、證據能力之判斷：
一、按被告以外之人於審判外之陳述，雖不符前四條之規定，而
    經當事人於審判程序同意作為證據，法院審酌該言詞陳述或
    書面陳述作成時之情況，認為適當者，亦得為證據。刑事訴
    訟法第159 條之5 第1 項定有明文。
二、查檢察官、被告丁○○、戊○○對於本院認定犯罪事實所引
    用之證據方法，均未爭執證據能力，並同意作為證據（見本
    院卷第42頁），本院審酌其作成時之情況，認為並無不適當
    之情事，均得作為證據。
貳、認定事實所憑之證據及理由：
一、訊據被告丁○○、戊○○2 人均坦承攜帶上開偽造證件、蓋
    印偽造公文書文件後，冒充公務員行使其職權，向被害人乙○○及其妻丙○○、甲○○詐騙財物之事實不諱，核與證人
    即被害人乙○○、丙○○於警詢、偵訊中之證述、甲○○於
    警詢中之證述大致相符，並有偽造之「台北地檢署監管科收
    據」公文1 紙、「台北地方法院地檢署監管科」公文1 紙、
   「 台灣台北地方法院檢察署監管科」公文1 紙、「台灣台北
    地方法院檢察署監管科收據」公文1 紙、「台灣台北地方法
    院檢署監管科交保金」公文1 紙、「台中地方法院行政凍結
    管收執行命令」公文1 紙（影本詳偵查卷第116 頁至第121
    頁）、「台中地方法院地檢署監管科」公文1 紙、「台中地
    檢署監管科收據」公文1 紙（影本詳偵查卷第39頁至第40頁
    ）、「台灣台中地方法院檢察署」印章1 枚、被告丁○○所
    持用之門號0000000000號之SAMSUNG 廠牌Anycall 型號之黑
    色行動電話1 支（含SIM 卡）、被告戊○○所持用之門號00
    00000000號之SAMSUNG 廠牌Anycall 型號之黑色行動電話1
    支（含SIM 卡）扣案可憑。綜此，由上開證人證詞、證物等
    補強證物，足證被告等前開出於任意性自白核與事實相符。
二、綜上，被告丁○○、戊○○攜帶上開偽造證件、蓋印偽造公
    文書文件後，冒充公務員行使其職權，向被害人乙○○及其
    妻丙○○、甲○○詐騙財物之事證已臻明確，犯行堪予認定
    ，應依法論科。
、論罪科刑之依據：
一、按刑法所謂公印，係指公署或公務員職務上所使用之印信而
    言，又所謂公印或公印文，係專指表示公署或公務員資格之
    印信而言，即俗稱大印與小官印及其印文（最高法院22年度
    上字第1904號、69年度台上字第693 號判例參照）；次按公
    印之形式凡符合印信條例規定之要件而製頒，無論為印、關
    防、職章、圖記，如足以表示其為公務主體之同一性者，均
    屬之（最高法院89年度台上字第3155號判決同此見解）；又
    與我國公務機關名銜不符之印文，難認為公印文（最高法院
    84年度台上字第6118號判決參照）。經查，本案被告犯行中
    偽造之「臺北地方法院地檢署監管科」、「臺中地方法院地
    檢署監管科」公文上之「臺灣臺北地方法院檢察署印」、「
    臺灣臺中地方法院檢察署印」印文各1 枚，內容為我國司法
    機關之正確名銜，樣式亦與政府機關官防（即俗稱大印）相
    符，顯係偽造臺灣臺北地方法院、臺灣臺中地方法院製發之
    印信，以表示該機關之資格，揆諸前開說明，應論以偽造公
    印文。
二、次按公文書係指公務員職務上製作之文書，刑法第10條第3
    項定有明文；而刑法上偽造文書罪，係著重於保護公共信用
    之法益，即使該偽造文書所載名義制作人實無其人，而社會
    上一般人仍有誤信其為真正文書之危險，仍難阻卻犯罪之成
    立（最高法院54年度台上字第1404號判例參照）。查本件被
    告犯行中之「臺北地方法院地檢署監管科」、「臺中地方法
    院地檢署監管科」等偽造之文書，雖均係以檢察署監管科之
    名義製作，且檢察署實際上並無此一單位，然其署名為主任
    檢察官王清杰，案由為「違反防制洗錢條例法」，內容則為
    因偵查犯罪而提存監管現金，非與檢察署偵查犯罪之業務無
    關，且一般人苟非熟知檢察組織，尚不足以分辨該單位是否
    實際存在，仍有誤信該等文書為公務員職務上所製作之真正
    文書之危險，揆諸前開說明，堪認為偽造公文書無訛。
三、被告2 人分別由其本人及與其具有犯意聯絡之犯罪集團成員
    冒用臺灣臺中地方法院檢察署監管科人員、檢察官或司法警
    察之名義而與被害人乙○○、丙○○、甲○○聯絡犯罪偵查
    事宜，是被告2 人此部分所為，係犯刑法第158 條第1 項之
    僭行公務員職權罪。
四、被告丁○○將自己之照片交予「阿洪」之詐欺集團成員偽造
    「臺灣臺中地方法院檢察署監管科」證件1 枚後，再持以向
    被害人等出示而行使，係犯刑法第216 條、第212 條之行使
    偽造特種文書罪。
五、核被告2 人所為，係犯刑法第216 條、第211 條之行使偽造
    公文書罪、刑法第216 條、第212 條之行使偽造特種文書罪
    、刑法第158 條第1 項之冒充公務員行使其職權罪，對被害
    人乙○○、丙○○詐得85萬6 千元部份係犯刑法第339 條第
    1 項之詐欺取財罪，對被害人甲○○詐欺21萬元未得手部分
    則犯刑法第339 條第3 項、第1 項之詐欺取財未遂罪。起訴
    書雖漏載刑法第216 條、第212 條之行使偽造特種文書及刑
    法第158 條第1 項之冒充公務員行使其職權罪之罪名，然此
    部分犯罪事實業於起訴書犯罪事實欄所載明，且被告等有對
    之行使答辯之機會，且不妨礙其等防禦權，應認已經起訴，
    本院自得併予審酌。被告2 人與「阿洪」及其所屬犯罪集團
    之成員間，就上開各罪有犯意聯絡及行為分擔，均應論以共
    同正犯。被告2 人偽造公印、公印文等行為，均係偽造公文
    書之階段行為；而偽造公文書及偽造特種文書後復持以行使
    ，偽造之低度行為應分別為行使各該文書之高度行為所吸收
    ，均不另論罪。按基於一個犯罪決意，實施數犯罪構成要件
    之行為，彼此實施行為完全、大部分或局部同一，得評價為
    一個犯罪行為論以想像競合（參見收錄於司法院編印新修正
    刑法論文集第346 頁以下，張淳淙，從刑法修正論行為之罪
    數），被告2 人同時行使偽造公文書、行使偽造特種文書、
    冒充公務員行使其職權及詐欺取財既遂（或詐欺取財未遂）
    之行為，依上開說明，係一行為觸犯數罪名之想像競合犯，
    依刑法第55條規定，應從一重之行使偽造公文書罪處斷。至
    被告2 人分別2 次對被害人乙○○、丙○○詐欺取財及對被
    害人甲○○詐欺取財未遂之行為，犯意各別，行為互殊，應
    予分論併罰。爰審酌被告2 人正值青年，竟不循正當途徑獲
    取財物，加入詐欺集團騙取民眾財物，詐騙所得金額高達85
    萬6 千元，使被害人蒙受財產上重大損失，另件21萬元之詐
    欺幸未得逞，兼以僭行公務員職權之方式，影響法院及檢察
    署公文書之正確性及司法機關公信力，犯罪所生之危害程度
    甚鉅，復斟酌其等年輕識淺，思慮未周，犯後對其等犯行坦
    承不諱之態度，且積極與被害人乙○○、丙○○成立調解，
    被告戊○○並已為前期賠償給付，足認2 人尚有悔意等一切
    情狀，分別量處如主文所示之刑，並各定其應執行之刑，以
    資懲儆。末查，被告2 人均未曾因故意犯罪受有期徒刑以上
    刑之宣告，有臺灣高等法院被告前案紀錄表在卷可按，且其
    犯後終能與被害人乙○○、丙○○達成調解，有98年度附民
    移調字第143 號調解筆錄附卷可稽，為使被告2 人能順利履
    約賠償，照顧已陷入生活無依之乙○○、丙○○2 位老人家
    ，公訴檢察官亦不反對宣告被告等均緩刑。是本案無論自一
    般或特別預防之刑罰考量目的，均認前開宣告之刑以暫不執
    行為適當，併予宣告緩刑5 年，以啟自新，且緩刑期內，依
    法併付保護管束。復按緩刑宣告，得斟酌情形，命犯罪行為
    人向被害人支付相當數額之財產或非財產上之損害賠償，刑
    法第74條第2 項第3 款定有明文，查被告等與被害人乙○○
    、丙○○調解成立等情，已如前述，渠等並簽訂如附表所示
    之調解筆錄，被告等願依約各支付被害人乙○○、丙○○40
    萬元，為確保被告等能如期履行上述調解筆錄條款，以維護
    被害人乙○○、丙○○權益，本院斟酌上情爰併命被告等應
    向被害人乙○○、丙○○支付如附表所示調解筆錄條款；若
    被告等有未依約履行調解筆錄條款之情事，被害人乙○○、
    丙○○游繁鳳得執以本件刑事判決書，抑或本院98年度附民
    移調字第143 號調解筆錄，據以為民事強制執行名義，維護
    其權益，附此敘明。
六、扣案之偽造「台北地檢署監管科收據」公文1 紙、「台北地
    方法院地檢署監管科」公文1 紙、「台灣台北地方法院檢察
    署監管科」公文1 紙、「台灣台北地方法院檢察署監管科收
    據」公文1 紙、「台灣台北地方法院檢署監管科交保金」公
    文1 紙、「台中地方法院行政凍結管收執行命令」公文1 紙
    （影本詳偵查卷第116 頁至第121 頁）、「台中地方法院地
    檢署監管科」公文1 紙、「台中地檢署監管科收據」公文1
    紙（影本詳偵查卷第39頁至第40頁）、被告丁○○所持用之
    門號0000000000號之SAMSUNG 廠牌Anycall 型號之黑色行動
    電話1 支（含SIM 卡）、被告戊○○所持用之門號00000000
    00號之SAMSUNG 廠牌Anycall 型號之黑色行動電話1 支（含
    SIM 卡），均係被告2 人與共犯所有，且供本案犯罪所用之
    物，應依刑法第38條第1 項第2 款之規定宣告沒收（至於前
    開文書上之「臺灣臺北地方法院檢察署印」、「臺灣臺中地
    方法院檢察署印」等印文雖均係偽造公印文，惟已隨同所附
    著之偽造公文書一併沒收，自無庸重複諭知沒收）。扣案之
    偽造「台灣台中地方法院檢察署」印章1 枚，應依刑法第21
    9 條之規定諭知沒收。至本件並未扣得與上開印文內容、樣
    式一致之偽造「台灣台北地方法院檢察署」印章，及貼有被
    告丁○○照片之識別證，且查無確據證明尚屬存在，為避免
    將來執行困難，爰不予宣告沒收，附此敘明。
據上論斷，應依刑事訴訟法第299 條第1 項前段，刑法第28條、
第158 條第1 項、第216 條、第211 條、第212 條、第339 條第
1 項、第3 項、第55條、第51條第5 款、第38條第1 項第2 款、
第219 條、第74條第1 項第1 款、第2 項第3 款、第93條第1 項
，刑法施行法第1 條之1 第1 項、第2 項前段，判決如主文。
本案經檢察官施昱廷到庭執行職務
中    華    民    國    98    年    5     月    27    日
                  刑事第六庭  審判長法  官  錢建榮
                                    法  官  呂美玲
                                    法  官  宣玉華
以上正本證明與原本無異。
如不服本判決應於收受判決後10日內向本院提出上訴書狀，並應
敘述具體理由。其未敘述上訴理由者，應於上訴期間屆滿後20日
內向本院補提理由書(均須按他造當事人之人數附繕本)「切勿逕
送上級法院」。
                                    書記官  陳育萱
中    華    民    國    98    年    6     月    6     日
附錄本案論罪科刑法條：
中華民國刑法第158條（僭行公務員職權罪）
冒充公務員而行使其職權者，處3 年以下有期徒刑、拘役或5 百
元以下罰金。
冒充外國公務員而行使其職權者，亦同。
中華民國刑法第211條（偽造變造公文書罪）
偽造、變造公文書，足以生損害於公眾或他人者，處1 年以上7
年以下有期徒刑。
中華民國刑法第212條（偽造變造特種文書罪）
偽造、變造護照、旅券、免許證、特許證及關於品行、能力服務
或其他相類之證書、介紹書，足以生損害於公眾或他人者，處1
年以下有期徒刑、拘役或3 百元以下罰金。
中華民國刑法第216條（行使偽造變造或登載不實之文書罪）
行使第210 條至第215 條之文書者，依偽造、變造文書或登載不
實事項或使登載不實事項之規定處斷。
中華民國刑法第339條（普通詐欺罪）
意圖為自己或第三人不法之所有，以詐術使人將本人或第三人之
物交付者，處5 年以下有期徒刑、拘役或科或併科1 千元以下罰
金。
以前項方法得財產上不法之利益或使第三人得之者，亦同。
前二項之未遂犯罰之。
 附表一：
┌──┬───────────┬───────────┐
│編號│應沒收之物            │數量                  │
├──┼───────────┼───────────┤
│1.  │「台北地檢署監管科收據│壹紙                  │
│    │」公文書（影本詳偵查卷│                      │
│    │第116 頁）            │                      │
├──┼───────────┼───────────┤
│2.  │「台北地方法院地檢署監│壹紙                  │
│    │ 管科」公文書（影本詳 │                      │
│    │ 偵查卷第117 頁）     │                      │
│    │                      │                      │
├──┼───────────┼───────────┤
│3.  │「台灣台北地方法院檢察│壹紙                  │
│    │ 署監管科」公文書（影 │                      │
│    │ 本詳偵查卷第118 頁） │                      │
│    │                      │                      │
├──┼───────────┼───────────┤
│4.  │「台灣台北地方法院檢察│壹紙                  │
│    │署監管科收據」公文書（│                      │
│    │影本詳偵查卷第119頁） │                      │
├──┼───────────┼───────────┤
│5.  │「台灣台北地方法院檢署│壹紙                  │
│    │監管科交保金」公文書（│                      │
│    │影本詳偵查卷第120 頁）│                      │
├──┼───────────┼───────────┤
│6.  │「台中地方法院行政凍結│壹紙                  │
│    │管收執行命令」公文書（│                      │
│    │影本詳偵查卷第121頁） │                      │
├──┼───────────┼───────────┤
│7.  │「台中地方法院地檢署監│壹紙                  │
│    │管科」公文書（影本詳偵│                      │
│    │查卷第39頁）          │                      │
├──┼───────────┼───────────┤
│8.  │「台中地檢署監管科收據│壹紙                  │
│    │」（影本詳偵查卷第40頁│                      │
│    │）                    │                      │
├──┼───────────┼───────────┤
│9.  │被告丁○○所持用之門號│壹支                  │
│    │0000000000號之SAMSUNG │                      │
│    │廠牌Anycall 型號之黑色│                      │
│    │行動電話（含SIM 卡）  │                      │
├──┼───────────┼───────────┤
│10.  │被告戊○○所持用之門號│壹支                  │
│    │0000000000號之SAMSUNG │                      │
│    │廠牌Anycall 型號之黑色│                      │
│    │行動電話（含SIM 卡）  │                      │
├──┼───────────┼───────────┤
│11.  │「台灣台中地方法院檢察│ 壹枚                 │
│    │署」印章              │                      │
└──┴───────────┴───────────┘
┌──────────────────────────┐
│附表二：                           98年度訴字第271號│
├──────────────────────────┤
│       調解筆錄條款（98年度附民移調字第92號）       │
├──────────────────────────┤
│戊○○、丁○○願分別給付乙○○、丙○○新臺幣肆拾萬元│
│，由乙○○、丙○○連帶收受，給付方式如下：          │
│1.戊○○已於調解成立當日給付新臺幣萬元予乙○○、蔡│
│  竹梅收訖無訛。其餘新台幣拾柒萬元分期給付，以每月│
│  為一期給付新臺幣壹萬元，自98年5 月30日起，於每月30│
│  日給付新臺幣壹萬元予乙○○、丙○○，至全部清償為止│
│  ，如有一期未給付視為全部到期。                    │
│2.丁○○分期給付新臺幣肆拾萬元，以每月為一期給付新臺│
│  幣壹萬元，自98年8 月30日起，於每月30日給付新臺幣壹│
│  萬元予乙○○、丙○○，至全部清償為止，如有一期未給│
│  付視為全部到期。                                  │
│3.上述給付方式由戊○○、丁○○匯入乙○○、丙○○所指│
│  定之渣打銀行東內壢分行戶名為丙○○之帳戶內。      │
└──────────────────────────┘
備註：
一、依刑法第74條第4 項之規定，上開本院所命被告給付之內容
    得為民事強制執行名義。
二、依刑法第75條之1 第1 項第4 款之規定，被告違反本院所定
    前開命其所為之事項情節重大，足認原宣告之緩刑難收預期
    效果，而有執行刑罰之必要者，得撤銷緩刑之宣告。


司法院資訊處製作；財團法人民間司法改革基金會備份。
